【裁判字號】    89,易,6
【裁判日期】    890630
【裁判案由】    竊盜
【裁判全文】
福建金門地方法院刑事判決                              八十九年度易字第六號
    公  訴  人  福建金門地方法院檢察署檢察官
    被      告  丁○○
    選任辯護人  沈炎平律師
    被      告  戊○○
                甲○○
右列被告等因竊盜件，經檢察官提起公訴（八十八年度偵字第四七三、五０八號），
本院判決如左：
    主  文
丁○○、戊○○、甲○○均無罪。
    理  由
一、公訴意旨略稱：被告丁○○係「陳林工程行」負責人，僱用怪手司機甲○○及砂
    石車司機戊○○，思挖取海砂供自己施作工程之用，乃利用承包金門酒廠實業股
    份有限公司（下稱金門酒廠）金寧廠外排水溝疏通改善工程之機會，共同基於意
    圖為自己不法所有之概括犯意，自民國八十八年十月八日起，連續推由甲○○、
    戊○○前往金門縣金湖鎮尚義機場旁海域前揭排水溝出海口竊取海砂，由甲○○
    駕駛怪手挖取海砂，戊○○駕駛砂石車載運前揭竊得之海砂囤積於金門縣金湖鎮
    尚義村旁田地，計竊得海砂四十餘車，每車八立方公尺，共計三百二十立方公尺
    。嗣於同年十月二十六日為警在前揭地點當場查獲，案經檢察官自動檢舉及金門
    縣警察局移請偵辦，因認被告等三人共同涉有刑法第三百二十條第一項竊盜罪嫌
    云云。
二、按犯罪事實應依證據認定之，無證據不得推定其犯罪事實，又不能證明被告犯罪
    者，應諭知被告無罪之判決，刑事訴訟法第一百五十四條、第三百零一條第一項
    分別定有明文。次按認定被告有罪之事實應憑證據，如未能發現相當之證據，或
    證據不足以證明，自不能以推測或擬制之方法，以為裁判之基礎；又刑事訴訟法
    上之證明資料，無論其為直接證據或間接證據，均須達於通常一般人均不致於有
    所懷疑，而得確信其為真實之程度，始得據為有罪之認定；倘其證明尚未達到此
    一程度，而有合理之懷疑存在時，尚難為有罪之認定基礎；茍積極證據不足為不
    利於被告事實之認定時，即應為有利於被告之認定，更不必有何有利之證據（最
    高法院三十年上字第八一六號、四十年台上字第八六號、七十六年度台上字第四
    九八六號判決意旨參照）；其以情況證據（即間接證據）斷罪時，尤須基於該證
    據在直接關係上所可證明之他項情況事實，本乎推理作用足以確證被告有罪，方
    為合法，不得徒憑主觀之推想，將一般經驗上有利被告之其他合理情況逕以排除
    ，此觀諸最高法院三十二年度上字第六七號判例意旨亦甚明確。
三、本件公訴意旨認被告涉有前揭罪嫌，無非係以：被告丁○○以新台幣（下同）二
    萬一千元之工程款標得金門酒廠排水溝出海口疏通改善工程，與實際所花費之工
    程費用計達數十萬元顯不相當，是認渠應係假借工程之名，行盜採海砂之實；渠
    亦供稱已將挖起砂石計算在成本之內等情，顯見渠已有將挖取之海砂據為所有之
    不法意圖。又被告甲○○及戊○○明知不得盜採海砂，亦自承明知被告丁○○之
    行為係盜取海砂供己工程之用，竟置之不問，顯有犯意聯絡，而渠等分別操作怪
    手及駕駛砂石車載運海砂，渠等所辯係受僱於丁○○云云，屬卸責推委之詞，不
    足採信。並有金門縣政府會勘紀錄二紙及照片二十幀、偵查勘驗筆錄等在卷足稽
    地型地貌雖改變，但仍殘留有凹洞及砂推痕跡，當非單純施作清理排水溝工程可
    比云云，資為論據。惟查：
（一）、金門酒廠金寧廠廠外臨機場海岸排水溝疏通改善工程（下稱系爭工程），係
        由被告丁○○所經營之「陳林工程行」以二萬一千元之工程款標得。工程施
        工範圍約定按施工平面圖所示，應配合現有排水溝施工，不可逾越開挖，而
        施工內容為「土方開挖及運棄」，有施工平面圖、金門酒廠實業股份有限公
        司內部簽呈、估價單及金門防衛司令部（八八）復仁字第九二四０號同意施
        工函在卷可憑（見八十八年度偵字第四七三號偵查卷第十一頁至第十六頁）
        ，足見系爭工程係為疏通排水溝，而挖掘溝內淤砂及運送棄置為上開工程承
        攬契約之標的。既於工程範圍內所挖掘之砂土，承攬人必須負責清運棄置，
        承攬人自當得就該應廢棄之砂土，選擇最有利之方式處分之，是被告丁○○
        思該工程施工所得挖取之土方砂石另有利用價值，衡其成本損益，遂降低工
        程款以圖得標，此種社會經濟上之交易判斷，無違常情，非能僅因施工之地
      點緊臨海岸，為國有土地，而遽斷渠將挖取之淤砂價值計算在成本之內等情
        ，係基於不法所有之意圖，假借工程之名，行盜採海砂之實。
（二）、另查被告丁○○僱用被告甲○○及戊○○分別負責駕駛怪手及砂石車清運系
        爭工程範圍內之淤砂，被告甲○○於八十八年十月八日即已駕怪手施工，此
        並經金門縣政府於同日十五時會勘工程，認係為疏通所需之開挖行為，非不
        法盜採砂石（見同上偵查卷第十頁金門縣政府會勘紀錄），嗣因颱風停止。
        當時且觀卷附於八十八年十月十一日所拍攝之現場照片六幀所示，系爭工程
        範圍內之淤砂甚高（另參本院八十九年五月十八日勘驗時所拍攝清理後之現
        場照片所示當時之淤砂高度線痕亦明），幾堵塞整個排水口，僅有一小排水
        道迂迴流出海岸，而排水溝出海口前方面海左側，已堆有面積不小之砂堆。
        復被告甲○○及戊○○於同年月二十三日復工，將排水道內淤砂挖除，由被
        告戊○○駕駛砂石車清運至尚義村旁田地，雖為渠等坦承此事實，然查卷附
        同年月二十四日所拍攝之現場照片四幀及同年月二十六日、二十七日金門縣
        政府建設局、金門酒廠及金門縣警察局會勘之紀錄二紙及現場照片十六幀以
        觀（見同上偵查卷第十七頁至第三十頁），現場排水溝內淤砂已漸被挖清，
        而此時怪手則在出海口兩側砂堆間，以由排水溝內往外挖之方式作業，將挖
        取之砂土推積在左右兩側，此時並未見砂石車有在載運；就此被告甲○○則
        辯稱：被警查獲時，伊在水溝內清泥砂，當時還沒有清理完畢，約作三分之
        二進度，右邊的砂堆原先就有在現場，左邊的砂堆是因為要清理水溝，在前
        方挖凹地，就是為了要讓裡面的水流到窪地，以便施工等語，均核與當時參
        與會勘之警員丙○○到庭結證陳稱：「在水溝前面出海口兩邊，凹洞可能是
        海水所形成，我們到現場時怪手是在砂堆和水溝的中間，好像是在挖水溝」
        大致相符。又按施工平面圖所示，工程內容包含須於排水溝前端挖掘一條配
        合排水水流坡度，寬一公尺之導引水流之流水道，為金門酒廠技士乙○○到
        庭結證屬實，並證稱：「十月二十七日我有到現場看，施工的挖土機是在施
        工範圍內，剛好是在排水口，沒有逾越工程範圍」，亦核與前揭照片顯示被
        告甲○○係於排水溝前端出海口兩側砂堆間，以由水溝內往外挖之方式疏通
        水道，致所挖取之砂土仍堆置兩側等情相合。綜上足徵被告甲○○並未逾越
        施工圖之範圍挖取砂土，而被告戊○○清運近四十餘車，每車八立方公尺，
        共計三百二十立方公尺至尚義村旁田地囤積之砂土，亦顯係被告甲○○在排
        水溝內所挖除之淤砂，並非臨屆出海口部分之砂土，亦非另自系爭工程範圍
        以外之海岸處挖掘凹洞所盜取。倘被告等真有盜採海砂之意圖，自當於挖掘
        疏通前端水道時直接將所挖取之海砂裝運出去，何需先就地堆置於兩側，再
        另挖至砂石車運出之理，益足見被告等辯稱：挖出來的砂石，施工後也是要
        填平等語，無悖事證，尚非全無可採。徵諸上揭事證以析，實難徒憑被告戊○○載往尚義村旁田地囤積之海砂係由被告甲○○從系爭工地挖取運出，俟
        供被告丁○○另有他用等情，即遽推認被告三人有基於犯意聯絡及行為分擔
        ，為自己不法所有之意圖。
三、綜上所述，足見被告三人否認犯罪之辯詞自非無據，應堪信實。此外，復查無其
    他積極證據足資證明被告三人有何公訴人所指盜取海砂之犯行，是其此犯罪既屬
    無法證明，揆之首揭說明，依法自應為無罪之諭知，以昭審慎。
據上論斷，應依刑事訴訟法第三百零一條第一項，判決如主文。
本案經檢察官劉仲慧到庭執行職務。
中      華      民      國      八十九      年    六    月    三十      日
                                      福建金門地方法院刑事庭
                                          法  官  劉  祥  墩
右正本證明與原本無異。
如不服本判決，應於判決送達後十日內，向本院提出上訴狀。
                                             書記官 楊  靜  秋
中      華      民      國      八十九      年    六    月    三十      日


司法院資訊處製作；財團法人民間司法改革基金會備份。
